臺灣彰化地方法院民事裁定　　　　　　 100年度家抗字第32號
抗　告　人　葉朝霖
代　理　人　吳天富律師
相　對　人　王又婷
訴訟代理人　林輝明律師
複代理人　　陳振吉律師
上列當事人聲請酌定監護人等事件，抗告人對於中華民國100年8
月5日本院100年度監字第60號所為裁定，提起抗告，本院合議庭
裁定如下：
    主       文
抗告駁回。
抗告費用新台幣壹仟元由抗告人負擔。
    理      由
一、本事件經本院審酌全案卷證，認原審裁定之結果，經核於法
    要無不合，應予維持，並引用原裁定記載之事實及理由。
二、抗告人抗告意旨略以：
（一）社會福利慈善事業基金會之調查訪視報告內容，顯然未經
      查明清楚，且與事實不符，其所為之訪視報告有失客觀，
      亦失公允。原審法官亦當庭表示該訪視內容未必採信云云
      。詎裁定理由卻片面採該調查訪視報告，反而對抗告人提
      出之有利證據，拒而未採，且對不採之理由，亦無說明，
      顯見原裁定顯有理由不備之違誤。
（二）原裁定認為：監護人之主要任務，在於年幼子女之安定性
      ，任意更換主要養育者，極有可能導致子女陷於情緒混亂
      ，任意將子女自其熟悉之家庭環境中引離，意將阻礙子女
      之情緒成長，是法院為監護人之指定時，自應注意將子女
      之監護權，優先判給過去始終擔任該子女「主要養育者」
      角色之當事人云云。惟查本件未成人自出生後，因相對人
      不善於照顧子女，導致未成年人子女葉子維罹患黃疸引發
      其他疾病，影響生長，從而大部分時間均由抗告人之母親
      照料，直至民國（下同）100年2月18日乘抗告人之母親買
      菜時間，相對人偷偷抱走小孩回娘家，抗告人及母親至派
      出所報案，相對人卻稱數日後即抱回，結果一去不回，抗
      告人遂以存證信函通知相對人帶回小孩，亦置不理，可見
      相對人非原裁定所稱伊係「主要養育者」，抗告人及母親
      始為未成年人之「主要養育者」，殊無待言。
（三）訪視報告認：相對人的家庭較能夠給予經濟上支援云云，
      顯有違誤。查相對人年收入僅18萬元，即每日僅有1萬5千
      元收入，若扣除生活必要開支，所剩不多，實無能力扶養
      照顧未成年人，且相對人自始未提出其不動產所有權之證
      明，亦無法提出其娘家支援經濟能力之收入證明，難認相
      對人家庭較能夠給予經濟上支援。反觀抗告人年收入為57
      萬餘元，祖父有二筆建地可供長孫即抗告人繼承，父親月
      薪3萬9千元，大弟未婚，月薪4萬4千元，均願支援照顧未
      成年人，可見抗告人之扶養能力遠遠優於相對人，實無庸
      置疑。
（四）相對人之母，白天經常至和美鎮跳舞，鄰里皆知，晚上不
      能入眠，無法幫忙照顧未成年人，且相對人因受其母親之
      影響，經常出入舞廳，穿著露背、短褲跳舞，行為不檢，
      在抗告人家中，經常穿著暴露，不理抗告人之勸阻；相對
      人於98年7、8、9月期間威脅抗告人對父、母不孝；97年5
      月間用手撞牆壁、脅迫抗告人將存款轉至其戶頭，否則要
      分開云云；又相對人常常抱怨，為何要照顧小孩，常給小
      孩洗冷水澡、手捏小孩之腿部、施暴小孩，以為洩怨，有
      光碟可稽，小孩由抗告人之母親照料期間，一個月成長2
      公斤，反之，相對人照顧期間未予妥善照顧，未給予小孩
      充分休息睡覺，影響小孩之成長，相對人僅係安親班之行
      政人員，並無良好條件優於抗告人照顧未成年人，100年4
      月6日麥當勞見面時，抗告人發見相對人有暴力小孩，右
      腳有受傷痕跡，乃強行將小孩抱回照顧，完全基於愛護之
      心，未成人若由抗告人監護，其人格成長遠優於相對人照
      料，殊無待言。
（五）葉朝琮係於87年間因車禍頭部受傷於彰化市秀傳醫院救治
      ，並非罹患先天性精神障礙疾病。相對人以葉朝琮所受傷
      害，以為係精神病患會攻擊家人，主張未成年人由抗告人
      照料，會影響小孩人格成長，顯非事實，有失厚道。葉朝
      琮從未攻擊家人，敦仁醫院病歷資料並無載述有攻擊家人
      之行為，且從未有大吵大鬧影響家人生活之起居，鈞院99
      年家護抗告字第34號裁定理由第11頁亦認定葉朝霖之三弟
      並無不利抗告人行使負擔監護權之情事。況葉朝琮為顧及
      影響抗告人對成年人監護權之權利，自願返回老家祖厝與
      祖父、叔叔同住，原裁定卻仍認葉朝琮離家後不能適應會
      再返家居住，認對未成年人恐有不利之情事依然存在云云
      ，似屬憶測，難令人誠服。
（六）未成年人自出生後，其大部分時間均由抗告人母親陳阿免
      照料，已如上述，原裁定卻認相對人為主要養育者，顯有
      違誤；又聲請人任職於安親班，其工作時間短短三、四小
      時，其收入顯不足扶養未成年人外，另相對人是否授課國
      中、小生擔任數學老師，尚須詳加調查；又抗告人係在大
      康織機股份有限公司任職，訪視報告卻認抗告人從事製造
      紡織機械工作，亦證其訪視報內容與事實不符；又相對人
      自始未提出其家人收入證明，訪視報告卻認相對人的家庭
      較能給予經濟上支援；原裁定認抗告人既有扶養義務，自
      可提出部分扶養費給予未成年人扶養，惟未成年人若判由
      抗告人監護，自無庸勞師動眾每月支付扶養費，原裁定之
      判斷基礎，顯有未洽，並有缺陷，自應另為適法之裁定。
（七）綜上所述，抗告人不論照顧方面，經濟方面，環境方面，
      主要養育者方面，人格成長方面等均遠遠優於相對人照料
      未成人，且鈞院99年家護抗字第34號即明相對人若繼續擔
      任未成年人監護人，確有不利未成年人之情事。為此提起
      抗告，求為廢棄原裁定等語。
（八）相對人100年7月14日辯論意旨狀第2頁自承其每日工作時
      間，最長不超過五小時，平均每日工作三小時；台中市私
      立龍眼林社會福利慈善事業基金會兒童及少年監護權歸屬
      調查訪視報告第3頁（2）職業與經濟能力：工作時間下
      午4點至9點或下午6點至9點，可見相對人僅在一家補習班
      任職，實無庸置疑；相對人99年度綜合所得稅得總額載明
      全年在私立優德文理短期補習班薪資為180,000元正，有
      該通知書可按，證明若由相對人扶養未成年人葉子維，其
      經濟能力顯然不足。相對人雖然提出在職證明及薪資證明
      ，惟如前項所述，更不可能同時在二家補習班任職，顯見
      相對人提出之在職證明或薪資證明純係臨訟所為，與事實
      不符，不足為採。
（九）葉朝琮已搬回祖厝與祖父同住，此後不可能影響未成年人
      葉子維之任何人格發展，殊無待言。
（十）至相對人100年9月27日準備書（一）狀力陳指稱伊才是未
      成年人之主要養育者云云，殊為不實。查未成年人現已三
      歲，嗣後若就讀國小、國中、高中後返家之時間正係相對
      人上班時間，自無時間照顧未成年人，而抗告人有能力照
      料未成年人之學業；又抗告人將住家冰箱以鐵鍊加以鎖住
      ，乃為防止未成年人吃零食之壞習慣與監護權行使無涉，
      另抗告人並無不適任監護人之情形，鈞院99年家護抗字第
      34號裁定書第11頁載述甚明，不容相對人任意推翻，並請
      調卷自明。
（十一）相對人100年10月26日準備書（二）狀載述其認未成年
        人吃零食非屬壞習慣云云，益證其教導子女方式顯有偏
        差，其確實不適合擔任未成年人之監護人，情極顯然。
        相對人之父、母雖簽具協同照顧意願書，惟係形式上配
        合相對人之訴訟代理人於打好字表示願協同長女照顧未
        成年人，在立書人後方簽名而已，實難證明相對人之父
        、母確有真心協同照顧未成年人，否則相對人何需另請
        求抗告人每月支付扶養費6,910元？至相對人所提出之
        綜合所得稅各類所得資料清單，均係購買股票出售後遺
        留之零股配息資料，並非薪資所得，況相對人之父、母
        亦須維持其自身之家庭，在在證明抗告人之經濟能力遠
        遠較能扶養未成年人，殊不待言。相對人提出之土地、
        建物所有權狀繕本，其登記日期均為100年10月18日，
        可見係相對人為應付本件訴訟始為過戶之情事，相對人
        並無自己之房屋給予未成年人固定成長之環境，相對人
        絕非未成年人最佳之監護人灼明。
（十二）對相對人抗辯之陳述：
      1.在職證明應以99年間為準，庭提資料也看不出99年整年
        的薪資所得，依照我們的資料，相對人整年收入只有18
        萬，相對人以前也不是在這家補習班任職，以99年來說
        也只有三個月，所以庭提資料不能證明相對人收入之證
        明。相對人在彰化市○○街上的補習班任職是從今年8
        月份開始，也不足以證明相對人去年一整年的收入。關
        於相對人於去年只有18萬元收入的證明我們有提出國稅
        局的稅務資料。我們今天有提出準備書狀，相對人在原
        審稱她教數學，到底有無在國中國小補習班擔任教職工
        作，請相對人提出證明，相對人只不過是擔任行政工作
        而已，另請相對人提出扣繳憑單，證明每月確實有四萬
        元收入，另相對人稱有買新屋、有良好居住環境，請相
        對人提出建物登記謄本。抗告人不管從照顧方面，我們
        認為主要照顧人是抗告人及其母親，小孩的阿公、阿媽
        及叔叔對小孩都非常照顧。從經濟方面，我們有提出相
        關資料證明，在環境方面，抗告人住家四層樓、有不動
        產，可以提供受宣監護人良好環境，在人格成長方面，
        我們也有提出遠優於相對人之資料。關於訪視報告部分
        原審法官在開庭時也有說訪視報告裡有不切實際的地方
        ，不見得會採納，然最後原審裁定仍採納訪視意見，訪
        視報告很多都失去客觀的地方。相對人在法庭上的陳述
        很多都是膨脹自己，例如沒有房子也說有房子，反觀抗
        告人是非常保守的人。不管在各方面，抗告人都優越於
        相對人。相對人一再攻擊抗告人的弟弟有精神上的疾病
        ，會攻擊監護人，為了這件事，抗告人家人將抗告人弟
        弟送到和美老家，原審裁定竟然認為抗告人弟弟還可能
        回來。綜上，我們認為受監護人由抗告人監護絕對優越
        於相對人。
      2.每個家庭都有每個家庭的問題，一個家庭裡怎麼可能沒
        有生病的人？抗告人弟弟為了讓未成年子女有個好的受
        監護家庭，願意到老家，抗告人弟弟的部分應不在本件
        監護考量之內，重點應該是雙方有無照顧的能力，補習
        班是下午四、五點開始，晚上並沒有補習，只有安親班
        、溫習功課，薪資待遇不可能會很好，所以相對人的薪
        資不可能超過兩萬五千元，且只有兩、三個月的收入證
        明，怎麼能證明一個人一年的收入呢？
      3.小孩在100年2月18日被帶走，抗告人及其母親去莿桐派
        出所報案，並請警察打電話給對方表示要探視小孩，對
        方不願意，甚至約在民族路派出所看小孩，對方也不願
        意，那時候還沒有判監護權，明顯剝奪伊探視小孩、照
        顧小孩的權利，後來才用存證信函作通知，對方也無視
        存證信函的通知，都沒有將小孩帶給我們看過。小孩的
        生活費用支出，原本幾乎都是伊支付，從結婚後伊沒有
        向相對人拿過半毛錢。認識相對人時，相對人是擔任行
        政工作，並非全職數學老師，是伊教了相對人應對的技
        巧，她才有機會當上兼職的教學老師。相對人常常吵鬧
        ，一直要伊將錢匯到她帳戶，並且將衣櫃弄到有損壞，
        說要修理也沒有。小孩的教育是長久的事情，需要有穩
        定收入，並且媽媽是主要的養育、照顧者，我們有健康
        的家庭，反觀對方家庭不健全，以後恐對小孩有不良的
        行為影響。
      4.在原審卷有看到相對人於100年5月12日提出的一張表，
        相對人稱每月有4萬元的收入，然國稅局的查詢單查詢
        出來相對人的年收入只有18萬元，今天我們又有提出國
        稅局資料可證，顯然基金會的訪視報告不實在。原審法
        官也認為訪視報告不一定要採納，不一定要參考基金會
        的報告，但是最後還是採訪視報告意見。相對人的父親
        有一個兒子，不可能財產不給兒子，所以相對人父親在
        10月18日將房子登記過戶給相對人，顯係為應付本件訴
        訟。相對人最近有提出綜合所得稅、各類所得資料清單
        ，經查，這些都是購買股票的出售及配息資料，並非薪
        資所得。相對人有提出她父母親願意照顧小孩的意願書
        ，然照顧小孩何需要意願書呢？顯然就是要應付訴訟。
        相對人說未成年子女吃零食並非壞習慣，此為不良教導
        。證人怕小孩會被冰箱內東西砸傷，或是吃到生食東西
        ，才將冰箱鎖上，這樣對小孩比較有愛心。相對人至今
        仍無法提出每月有四萬元的收入證明。之前也都是證人
        在照顧小孩，主要養育者是抗告人這邊。長遠來看，就
        雙方所從事之職業比較下來，抗告人條件顯然優於相對
        人。
三、相對人除援引於原審所為之主張外，並補稱：
（一）財團法人台中市私立龍眼林社會福利慈善事業基金會之調
      查訪視報告，並無抗告人所稱有失客觀及公允之處，本件
      相對人表示意見如下：
    1.由訪視報告可知，本件相對人王又婷始終皆擔任未成年子
      女之主要養育者，且其親職能力、家人支持系統及未成年
      子女居住及成長環境皆較抗告人為佳，故本件由相對人王
      又婷擔任未成年子女之監護人，方符合未成年子女之最佳
      利益：
    (1)相對人王又婷係未成年子女主要養育者及親職能力部分：
    觀諸訪視報告第3頁（2）職業與經濟能力：「案母：案母
      表示，自己在教授國中小的補習班，擔任數學老師，時薪
      500元，每月收入約4萬元，工作時間16:00-21:00或18:00
      -21:00…；案父：案父表示，自己從事製造紡織機械的工
      作，每月收入3萬5千元，工作時間為週一到週六，08:00-
      17:00，視工作狀況，一般加班的時間會到晚上八點半…
      。」次者，觀諸訪視報告第4頁2.實際生活教養概況：「
      案父：…自己陪伴案主的時間多在早上上班前或是下午五
      點之後，…」再者，觀諸訪視報告第6頁訪視調查結果：
      「4.以兩造提出的照顧計劃及照顧時間分配來看，案母期
      待在案主4-5歲前由自己及娘家家人親自照顧，案父計劃
      由專業的保母照顧，比照兩造的計劃，案母方可陪伴案主
      的時間較多，也較能夠親自照顧。」
    準此可知，相對人王又婷每日工作時間僅3至5小時，每日
      大部分之時間相對人王又婷皆能親自陪伴、照顧未成年子
      女；然反觀抗告人每週一至每週六皆要工作，且時常加班
      至晚上8點半，工作時間非常長，是抗告人並無太多時間
      陪伴、照顧及與未成年子女相處，將來僅能委託保母照顧
      ，且常常於抗告人下班回家後，未成年子女早已上床就寢
      。是以，本件相對人王又婷無論在兩造分居、離婚前後，
      皆係擔任未成年子女之主要養育者角色無疑。
    又因未成年子女現今僅2歲9個月，正處於活潑好動之年紀
      ，亦係刻需父母時時在旁陪伴其成長之時刻，相對人王又
      婷每日大部分之時間既然皆能親自陪伴、照顧未成年子女
      ，是相對人王又婷之親職能力確實顯然優於抗告人，母子
      每日互動時間非常多。甚者，相對人王又婷既能親力照顧
      未成年子女，本件若將未成年子女由抗告人監護，抗告人
      再將未成年子女委由保母照顧，此亦顯有礙親子關係之建
      立，此實非符合未成年子女之最佳利益。
    2.家人支持系統及未成年子女居住及成長環境部分：
    (1)觀諸訪視報告第6頁訪視調查結果：「2.以支援系統來看
      ，案母方的家庭在經濟及托育照顧上，可提供協助，而案
      父方案祖母亦可提供照顧，但若案母陳述，兩位案叔叔皆
      無固定工作，案小叔叔疑似有精神疾病，若案母方陳述屬
      實，此部分也需加以考量。」
    (2)準此，相對人王又婷之父親為保險業務主管，母親則為家
      庭主婦，是在經濟及照顧未成年子女上，相對人之父母親
      皆可完全提供相對人必要之協助及輔助。然而，反觀抗告
      人之支援系統，抗告人之母親雖可提供照顧，然查，相對
      人於99年12月8日仍居住於抗告人家中時，當日下班後，
      從抗告人之母親接手照顧未成年子女時，竟發現未成年子
      女之左臉部有紅腫之傷勢，是以，抗告人之母親或家人亦
      曾對未成年子女施以家庭暴力之行為。況且，抗告人又曾
      於99年7月11日對相對人施以家庭暴力行為，並於保護令
      期間，仍莫名拿相機拍攝、騷擾相對人，之後又夥同其家
      人，將住家冰箱用鐵鍊及大鎖加以鎖綁，職是，本件未成
      年子女權利義務之行使或負擔實不應由抗告人擔任之。
    (3)再者，相對人目前已購置新的房屋，房屋內尚有閒置的空
      間可供未成年子女使用；且相對人之父、母親生活上皆無
      不良之習慣。然反觀抗告人之大弟有抽菸及嚼檳榔之習慣
      ，抗告人之二弟葉朝琮亦有抽菸之習慣，且其精神上患有
      妄想型精神分裂症，更曾對父母有暴力攻擊史，而曾送至
      員林敦仁醫院安置，此有敦仁醫院100年6月14日敦醫（行
      ）字第100061號、100年6月24日敦醫（行）字第100064號
      函文可稽之。
    (4)是以，抗告人提供未成年子女之居住及成長環境，顯然較
      不利於未成年子女成長；且抗告人之弟葉朝琮確因罹患妄
      想型精神分裂症，且有暴力攻擊史，是抗告人之支援系統
      除需照顧抗告人之弟葉朝琮外，實已無多餘心力及時間再
      照顧未成年子女，亦恐對未成年子女不利。
    3.再者，觀諸訪視報告第3頁：「（3）親職能力第三點：…
      此外，家人也很注重案主的禮貌，如看到長輩要問好，訪
      視過程中，案外祖父亦要求案主要稱呼自己「阿公」，讓
      案主親一下臉頰。」又觀諸訪視報告第5頁案主意願及感
      受：「6.案主受照顧的身心狀況之觀察：案主現2歲3個月
      ，社工員訪視時，案主剛好午睡起床，醒來一陣時間，就
      變得很有活力，觀察會翻弄桌上的物品，之後又坐著玩具
      車，在走道玩耍，社工員與案母、案主到新的住家時，案
      主在二樓的遊戲間玩溜滑梯，訪視過程中，案主會大聲的
      呼喊社工員「阿姨」，希望社工員可進入房間內看案主玩
      耍，感覺案主非常活潑好動，也逐漸表現出自己的個性，
      對陌生人也不太會感到陌生，案主非常的調皮，要照顧案
      主，照顧者需要有較好的體力。」準此可知，由相對人王
      又婷單獨照顧未成年子女近半年期間，相對人王又婷並無
      任何不適合監護之情事，且這段期間未成年子女亦明顯變
      活潑，逐漸表現出自己的個性，亦非常有禮貌。
（二）綜上所述，相對人王又婷既係擔任未成年子女主要養育者
      之角色，且其之親職能力、家人支持系統及未成年子女居
      住及成長環境皆顯優於抗告人；且由相對人單獨照顧未成
      年子女半年期間，相對人並無任何不適合監護之情事，且
      這段期間未成年子女亦明顯變活潑，逐漸表現出自己的個
      性，是相對人現今所提供之環境實非常有利於未成年子女
      之成長。
（三）另懇請鈞院參酌抗告人於先前曾對相對人施以家庭暴力行
      為；抗告人之家人亦曾對於未成年子女施以暴力行為，故
      依家庭暴力防治法第43條之規定，抗告人實不適於擔任未
      成年子女之監護人。此外，抗告人於保護令期間，仍莫名
      拿相機拍攝、騷擾相對人，之後又夥同其家人，將住家冰
      箱用鐵鍊及大鎖加以鎖綁，相對人及其家人之行為，對於
      未成年子女皆非良好之示範，此亦不利於未成年子女之身
      心健全發展，況且，抗告人及其家人迄今仍缺乏友善父母
      之態度。故本件原裁定裁定由相對人王又婷擔任未成年子
      女之監護人，並無違誤，亦係符合未成年子女之最佳利益
      ，懇請鈞院鑒核。
（四）另抗告人於100年8月19日民事抗告狀中第3頁至第4頁聲稱
      ：「聲請人之母，白天經常至和美鎮跳舞，鄰里皆知，晚
      上不能入眠，無法幫忙照顧未成年人，且聲請人因受其母
      親之影響，經常出入舞廳，穿著露背、短褲跳舞，行為不
      檢，在抗告人家中，經常穿著暴露，不理抗告人之勸阻；
      聲請人於98 年7、8、9月期間威脅抗告人對父母不孝；97
      年5月間用手撞牆壁、脅迫抗告人將存款轉至其戶頭，否
      則要分開云云；又聲請人常常抱怨，為何要照顧小孩，常
      給小孩洗冷水澡、手捏小孩之腿部、施暴小孩，以為洩怨
      …」云云，相對人王又婷均嚴正否認之，並懇請鈞長命抗
      告人勿再以此等不實之事實汙衊相對人王又婷及母親。
（五）又本件抗告人陳阿免於原審時關於：「請提示敦仁醫院函
      文（提示），你曾經將葉朝琮帶去敦仁醫院就醫，你曾經
      告訴醫生葉朝琮曾經打過你？」、「當初為何將葉朝琮帶
      去敦仁醫院？」、「不是因為葉朝琮有精神病？」之問題
      ，其證述皆顯與敦仁醫院回函不符，顯悖於常情而與事實
      不符，亦已涉及刑法偽證罪嫌，是本件抗告人引用陳阿免
      女士之陳述皆不足以採信。
（六）本件抗告人葉朝霖及陳阿免並非未成年子女葉子維之主要
      養育者：(1)觀諸原審之訪視報告第3頁（2）職業與經濟能
      力：「案母：案母表示，自己在教授國中小的補習班，擔
      任數學老師，時薪500元，每月收入約4萬元，工作時間
      16:00-21:00或18:00-21:00…；案父：案父表示，自己從
      事製造紡織機械的工作，每月收入3萬5千元，工作時間為
      週一到週六，08:00-17:00，視工作狀況，一般加班的時
      間會到晚上八點半…。」次者，觀諸訪視報告第4頁2.實
      際生活教養概況：「案父：…自己陪伴案主的時間多在早
      上上班前或是下午五點之後，…」再者，觀諸訪視報告第
      6頁訪視調查結果：「4.以兩造提出的照顧計劃及照顧時
      間分配來看，案母期待在案主4-5歲前由自己及娘家家人
      親自照顧，案父計劃由專業的保母照顧，比照兩造的計劃
      ，案母方可陪伴案主的時間較多，也較能夠親自照顧。」
      (2)準此可稽，相對人王又婷每日工作時間僅3至5小時，每
      日『大部分之時間』相對人王又婷皆能親自陪伴、照顧未
      成年子女；然反觀抗告人葉朝霖於訪視報告已自承每週一
      至每週六皆要工作，且時常加班至晚上8點半，工作時間
      非常長，每日「陪伴案主的時間多在早上上班前或是下午
      五點之後…」是以，抗告人葉朝霖在兩造分居離婚前，並
      非本件未成年子女之主要養育者甚明。(3)另再參照訪視報
      告第6頁訪視調查結果：「…案母期待在案主4-5歲前由自
      己及娘家家人親自照顧，案父計劃由專業的保母照顧，比
      照兩造的計劃，案母方可陪伴案主的時間較多，也較能夠
      親自照顧。」是以，陳阿免並無照顧未成年子女之意願，
      故抗告人葉朝霖方計劃由專業的保母照顧未成年子女子維
      。且本件相對人王又婷既能親自照顧未成年子女，何以又
      需讓褓母或祖母陳阿免（隔代教養）照顧未成年子女，此
      並不利於未成年子女成長，亦有礙於相對人王又婷與未成
      年子女親子關係之建立。甚者，抗告人之母親陳阿免或家
      人亦曾對未成年子女施以家庭暴力之行為（參照王又婷於
      原審100年5月9日書狀原證6照片2幀），之後陳阿免又夥
      同其抗告人葉朝霖，將住家冰箱用鐵鍊及大鎖加以鎖綁（
      參照王又婷於原審100年2月18日起訴狀原證4），職是，
      本件未成年子女權利義務之行使或負擔實不應由抗告人葉
      朝霖擔任之。
（七）職是，本件相對人王又婷無論在兩造分居、離婚前後，皆
      係擔任未成年子女之主要養育者角色，相對人王又婷之親
      職能力、家人支持系統及未成年子女居住及成長環境皆顯
      優於抗告人葉朝霖。況且，抗告人曾對於相對人王又婷施
      以暴力行為；於保護令期間，更莫名拿相機拍攝、騷擾相
      對人王又婷，依家庭暴力防治法第43條之規定，抗告人已
      不適於擔任未成年子女之監護人。故本件應由聲請人擔任
      未成年子女之監護人，方符合未成年子女之最佳利益，懇
      請鈞院鑒核。
（八）抗告人於民國（下同）100年10月12日民事準備書狀第2頁
      至第3頁自承：「四、…又抗告人將住家冰箱以鐵鍊加以
      鎖住，乃為防止未成年人吃零食之壞習慣…」云云。然查
      ，何以未成年子女吃零食在抗告人之想法中是壞習慣？是
      若依抗告人所述，豈非未成年子女都不得吃任何餅乾、糖
      果等食物。又縱認未成年子女有吃零食之行為，然抗告人
      身為未成年子女之父親，不是更應用教導之方式，來教育
      、教導未成年子女，零食不能吃太多，適量就好。然抗告
      人竟不思以教育方式教育、引導未成年子女，竟立即將住
      家冰箱以鐵鍊加以鎖住，由此可知，此並非教育未成年子
      女之『正當方式』，更可稽抗告人不適於擔任監護人。況
      且，若以抗告人此種以鐵鍊鎖冰箱之行為觀之，若未成年
      子女有其他好動、調皮之情事，抗告人是否有可能要用鐵
      鍊將未成年子女鎖住，亦不無疑問。從而，抗告人確實不
      適合擔任未成年子女之監護人，懇請鈞院鑒核。
（九）證人陳阿免於鈞院100年11月1日庭中陳稱：「（法官：是
      否瞭解相對人目前對小孩的照顧情況？）證人：每個禮拜
      六日下午我跟我兒子會去看小孩狀況，有看到小孩的手腕
      有很多指甲痕，要照相的時候，沒有照到，只照到腳，相
      對人在我們家裡一直要求要對她好、不用對小孩子好。」
      云云。抗告人並提出有拍到未成年子女腳的部分之照相光
      碟云云。查，相對人否認本件未成年子女的手腕有很多指
      甲痕，在相對人照顧未成年子女之期間，未成年子女從未
      有此種傷害。然此部分又係證人陳阿免所任意指摘，實無
      任何憑信性可言；況且，從抗告人提出之上揭光碟，僅未
      成年子女想睡覺而依偎著相對人之影像，未成年子女的手
      腕並無任何指甲痕，右腳部分僅有兩處遭蚊子叮咬之痕跡
      。是證人及抗告人上揭指摘皆不足以採信，懇請鈞院鑒核
      。
（十）對抗告人抗辯之陳述：
    1.在職證明部分，可以證明從99年9月開始擔任數學教職，
      每月至少兩萬五千元，其他部分我們再補陳。相對人是未
      成年子女主要養育者及照顧者，對受監護人照顧是無庸置
      疑。抗告人要上班，無法親自照顧，兩相比較之下，相對
      人較適合。抗告人弟弟確實有精神上疾病且有暴力攻擊傾
      向，基於對未成年子女之保護，由相對人監護確實適合。
      相對人複代理人相對人有說每月的薪資至少有兩萬五千元
      ，且不只在一個補習班上班，證明另再具狀補陳。
    2.相對人懷孕時，就已經有些壓力，因為種種原因導致小孩
      早產，小孩子生下來後，小孩在保溫箱住了兩個禮拜，住
      保溫箱期間相對人每天都去看小孩，在生產前我們就有約
      定是回娘家坐月子，我們去買彌月蛋糕，因為金錢問題，
      抗告人跟伊起了口角，當天晚上他就帶他母親、大弟及三
      、四個人到伊家要將小孩子帶回去，是伊父親請他們隔天
      再過來，因為那時候時間已經很晚，接下來十幾天，對方
      一通電話也沒有，也沒有出面處理，那段時間都沒有來看
      小孩。對方母親一直說相對人要求匯款至我帳戶，從頭到
      尾伊都沒有說過這樣的話，因為生活費用支出都是自己賺
      來的，他要求付一半的生活費用，伊也有配合。小孩出生
      後半年，因為伊喜歡小孩，又在補習班上班，既然伊都可
      以照顧別人的小孩，為何就不能照顧自己的小孩？所以決
      定留職停薪，不當全職數學老師，改用兼職的方式，全心
      照顧伊小孩。因為小孩夏天會有尿布疹，用熱水洗會讓情
      況更嚴重，所以用冷水幫小孩洗屁股，到晚上洗澡是用熱
      水。
    3.訪視報告有提到抗告人工作時間非常長，抗告人並無太多
      時間可以陪伴及照顧子女，將來只能委託保母照顧，從此
      可知，未成年子女主要養育者為相對人，非抗告人及其母
      親。抗告人曾對相對人為家暴行為，抗告人母親利用鐵鍊
      鎖住冰箱，請依家庭暴力防治法第43條，抗告人不適任擔
      任監護人。抗告人之弟確實有精神上病症且未治癒，仍有
      攻擊他人之傾向，抗告人之弟雖離家但何時返家居住，全
      憑抗告人家裡決定，故對未成年子女不利之情形仍存在。
    4.相對人否認本件未成年子女的手腕有很多指甲痕，在相對
      人照顧未成年子女之期間，未成年子女從未有此種傷害。
      然此部分又係證人陳阿免所任意指摘，實無任何憑信性可
      言；況且，從抗告人提出之上揭光碟，僅未成年子女想睡
      覺而依偎著相對人之影像，未成年子女的手腕並無任何指
      甲痕，右腳部分僅有兩處遭蚊子叮咬之痕跡。是證人及抗
      告人上揭指摘皆不足以採信。
四、按「夫妻離婚者，對於未成年子女權利義務之行使或負擔，
    依協議由一方或雙方共同任之。未為協議或協議不成者，法
    院得依夫妻之一方、主管機關、社會福利機構或其他利害關
    係人之請求或依職權酌定之。前項協議不利於子女者，法院
    得依主管機關、社會福利機構或其他利害關係人之請求或依
    職權為子女之利益改定之。行使、負擔權利義務之一方未盡
    保護教養之義務或對未成年子女有不利之情事者，他方、未
    成年子女、主管機關、社會福利機構或其他利害關係人得為
    子女之利益，請求法院改定之。前三項情形，法院得依請求
    或依職權，為子女之利益酌定權利義務行使負擔之內容及方
    法。法院得依請求或依職權，為未行使或負擔權利義務之一
    方面酌定其與未成年子女會面交往之方式及期間。但其會面
    交往有妨害子女之利益者，法院得依請求或依職權變更之。
    」、「法院為前條裁判時，應依子女之最佳利益，審酌一切
    情狀，參考社工人員之訪視報告，尤應注意左列事項：一、
    子女之年齡、性別、人數及健康情形。二、子女之意願及人
    格發展之需要。三、父母之年齡、職業、品行、健康情形、
    經濟能力及生活狀況。四、父母保護教養子女之意願及態度
    。五、父母子女間或未成年子女與其他共同生活之人間之感
    情狀況。」，民法第1055條、第1055條之1分別定有明文。
    次按「民法第一千零五十五條所定夫妻離婚有關對於未成年
    子女權利義務之行使或負擔之酌定、改定或變更事件，由未
    成年子女住所或居所地之法院管轄」、「法院為審酌子女之
    最佳利益，得徵詢主管機關或社會福利機構之意見或請其進
    行訪視，就民法第一千零五十五條之一所定事項，為事實之
    調查，並提出調查報告及建議。」，為非訟事件法第122條
    第1項、第125條第1項所明定。
五、經查：
（一）本件相對人於原審囑託彰化縣政府訪視時表示其工作時間
      為下午4點或6點至晚上9點，每月收入約40000元整，並提
      出彰化縣私立克萊爾英語短期補習班每月薪資為25000元
      （於99年9月到職迄今）及私立恭薇美語短期補習班每月
      薪資為15000元（於100年8月1日到職迄今）等在職證明書
      為證，互核相符，抗告人雖以各類所得扣繳憑單、納稅義
      務人、配偶暨受扶養親屬所得資料（附原審卷第80頁、81
      頁），主張相對人99年收入僅18萬元，平均每月收入僅1
      萬5千元，不具經濟能力等語，惟查，抗告人於原審提出
      之上開資料顯示所得所屬年月為98年12月至99年11月，相
      對人該段期間所得共18萬元，其扣繳單位係私立優德文理
      短期補習班，然相對人後復任職他處，確有上開在職證明
      書可證，抗告人仍據舊有收入資料稱相對人無經濟能力云
      云，並不足採信為真。
（二）再查，兩造於96年4月8日結婚，相對人並於97年12月8日
      產下一子即葉子維等情，有戶籍謄本可憑，相對人於原審
      主張其婚後除因回娘家坐月子，及98年2月間因無法忍受
      婆婆屢屢大聲關門而返回娘家十餘日外，縱在聲請保護令
      （本院100年度家護字第538號、100年度家護抗字第34號
      ）期間，晚上也是回婆家，只是與抗告人分房睡等語（見
      原審卷第23頁背面、第24頁），抗告人亦未予爭執，且經
      本院依職權調閱上述保護令事件卷宗，核兩造陳述情節亦
      相仿，堪認相對人雖與抗告人及夫家親屬不合，仍繫於親
      子情深，於100年2月18日前，主要仍居住於夫家，且仍負
      擔照顧子女之責任，核與兩造接受訪視時表示「2.實際生
      活教養概況：案母：案母表示，兩造共同生活時，案父每
      天工作到晚上9-10點，有時假日也要上班，白天的時間多
      由自己照顧案主，下班四點上班，由案祖母及案外祖母輪
      流照顧，其中每週一、三、四由案祖母幫忙照顧，其餘天
      數案母會將案主帶到娘家，委託案外祖母幫忙照顧。案母
      表示，案主每天早上8-9點起床，自己會帶案主到附近的
      公園、速食店玩溜滑梯或是放「巧連智」影片讓案主看，
      中午就吃飯，下午會睡午覺，傍晚的時間案外祖母會帶案
      主去公園散步，其餘的時間案主就在家中玩耍。案父：案
      父表示，案主每天早上8-9點起床，案祖母會帶案主到附
      近的傳統市場或公園散步，下午案主會睡午覺2-3小時，
      假日的時間家人也會帶案主在彰化境內遊玩，而每週一三
      、四案祖母會幫忙照顧案主，其餘的時間案母會將案主帶
      回娘家，自己陪伴案主的時間多在早上上班前或是下午五
      點以後，照顧的過程與案母方陳述一致」（見原審卷第34
      頁）等情相符。又相對人於100年2月18日攜子返回娘家，
      迄至兩造自100年4月13日和解離婚後，未成年子女葉子維
      亦均由相對人照顧教養，相對人並於原審提出教養計畫書
      、葉子維上幼稚園前之作息時間表及住處位置圖等相關照
      片20張為憑，且針對葉子維之幼兒依賴期、幼稚園至小學
      三年級成長期及小學四年級至國中三年級學習期等階段進
      行規劃，相對人並指出其上班期間下午4點到晚上9點間由
      其父母親帶為照顧，亦提出相對人父母協同照顧意願書貳
      紙、王泉芳99、98、97年度綜合所得稅各類所得資料清單
      正本各乙份及未成年子女目前與相對人及其家人同住相處
      時之照片17張為證，是抗告人主張其及其母親始為未成年
      人之「主要養育者」云云，難認有據；抗告人另謂相對人
      曾對未成年子女葉子維施以暴力，右腳有受傷痕跡，給子
      女洗冷水澡，相對人更曾撞牆以脅迫抗告人匯款到其戶頭
      云云，並提出照片光碟為憑，且經證人即抗告人母親到庭
      作證，亦附和其詞，惟經本院勘驗抗告人提出之光碟，從
      其內影像觀之，未成年子女除右腳有二處小擦傷外，並無
      明顯傷痕，有勘驗筆錄在卷可稽，且證人陳阿勉雖證述有
      見到小孩的手腕上很多指甲痕，然亦稱：要照相的時候，
      沒有照到，只照到腳等語，且相對人對此堅詞否認，並辯
      稱：相對人懷孕時因某些原因導致早產，小孩生下來就在
      保溫箱住兩個禮拜，期間伊每天都看小孩，雙方並約定回
      娘家坐月子，係因金錢問題，兩造起爭執，且當晚抗告人
      及其母親就到娘家將小孩帶走，接下來十幾天抗告人都沒
      有來電或出面處理。並否認要求匯款，因生活費用都自己
      賺來的，抗告人要求一半的生活費用，伊也配合。小孩出
      生半年後，伊決定留職停薪，不當全職老師，改用兼職方
      式全心照顧小孩。而小孩夏天有尿布疹，用熱水洗會更嚴
      重，才用冷水幫小孩洗屁股，晚上洗澡用熱水。且光碟內
      容並無任何指甲痕跡，僅右腳處有蚊子叮咬痕跡，證人及
      抗告人指摘不足採信等語，是抗告人此部分主張是否可採
      ，已非無疑。另審酌相對人另案於99年12月4日本院就100
      年度家護抗字第34號通常保護令事件行準備程序時陳稱：
      孩子漸長大會模仿，夫家二位小叔長期失業在家，抽煙、
      嚼檳榔、打電玩，小叔常有脫序行為（如只穿內褲張腿而
      坐，一臉恍神），伊因不放心，乃於98年7月辭職以便多
      點時間照顧小孩等語，抗告人亦未予爭執，有該筆錄可稽
      ，茲相對人為其早產之子教育問題而放棄全職工作，實認
      難得，抗告人此部份主張亦無提出其他事證以圓其說，自
      難認相對人對於未成年子女葉子維有施暴行為之情事。
（三）又法院依法為未成年子女酌定或改定權利義務之行使或負
      擔之人時，對已發生家庭暴力者，推定由加害人行使或負
      擔權利義務不利於該子女，家庭暴力防治法第四十三條定
      有明文。抗告人曾因施暴相對人成傷，經本院核發99年度
      家護字第538號保護令在案，亦經依職權調閱上開通常保
      護令事件卷核對屬實，依法應推定由抗告人行使或負擔未
      成年子女葉子維之權利義務係不利葉子維；復經本院審酌
      原審囑託彰化縣政府社會局委託社團法人臺中市私立龍眼
      林社會福利慈善事業基金會對未成年子女進行訪視調查，
      其結果略以：「1.以經濟能力來看，案父及案母目前都有
      固定的工作收入，未來都需要負擔房屋貸款，而案母方的
      家庭較能夠給予經濟上支援，而案父方要負擔整個家庭的
      經濟重擔。2.以支持系統來看，案母方的家庭在經濟及托
      育照顧上，可提供協助，而案父方案祖母亦可提供照顧，
      但若案母陳述，兩位案叔叔無固定工作，案小叔叔疑似有
      精神疾病，若案母方陳述屬實，此部份也需加以考量。3.
      以居住環境來看，案母方目前有購置新的房屋，房屋內尚
      有閒置的空間，案主未來會有獨立的空間可使用，案父的
      房屋也是自有的房屋可居住。4.以兩造提出的照顧計畫及
      照顧時間分配來看，案母期待在案主4-5歲前由自己及娘
      家家人親自照顧，案父計畫由專業的保母照顧，比較兩造
      的計畫，案母方可陪伴案主的時間較多，也較能夠親自照
      顧。」等語，有原審卷附該府100年4月15日府社工字第
      1000068116號函附辦理兒童及少年監護權歸屬調查訪視報
      告為證。觀之內容，兩造對未成年子女葉子維有極高之監
      護意願，且兩造之經濟來源及家庭支持系統均由訪視報告
      中認定足以負擔未成年子女，但訪視報告內容就支持系統
      卻認為未成年人之小叔葉朝琮因有精神疾病應加以考量一
      節，雖抗告人對此表示已將其弟送回和美老家，此部份應
      與本件無涉云云，然本院審究敦仁醫院100年6月14日敦醫
      （行）字第100061號、100年6月24日敦醫（行）字第1000
      64號於原審之函文認為：葉朝琮既已罹患「妄想型精神分
      裂症」，且未完成療程而自承辦理出院，並曾對抗告人母
      親有暴力攻擊等情，是相對人所述為真，況葉朝琮為抗告
      人之家屬，尚需抗告人及其家人協助照料，必要時更需返
      家共同居住，尚難僅以送回老家即認排除危險之虞。又葉
      子維目前均與相對人及其家人共同生活，由相對人擔任主
      要照顧者，情感依附較抗告人佳，且相對人及其家人照顧
      葉子維，尚無疏忽或不利益情事。本院參酌上情，認未成
      年子女葉子維在相對人之保護下適應良好，並考量未成年
      子女葉子維之年齡尚幼，亟需母親悉心呵護照料，不宜驟
      然改變主要照顧者，造成生活不安，影響其自信心，認對
      於未成年子女葉子維權利義務之行使或負擔由相對人任之
      ，符合未成年子女葉子維之最佳利益。原裁定認為關於兩
      造所生未成年子女葉子維權利義務之行使或負擔應由相對
      人任之，於法並無違誤。抗告意旨指摘原裁定不當，求予
      廢棄，為無理由，應予駁回。
六、再按夫妻雙方雖已仳離，然為未成年子女身心之健全成長，
    彌補其因父母離婚所招致之不幸，並兼顧未任權利義務行使
    負擔之一方與子女之親子關係，現行民法就未行使負擔權利
    義務之一方與未成年子女之會面交往定有明文。又會面交往
    乃基於親子關係所衍生之自然權利（外國立法例有稱之為訪
    問權者），因其不僅是為父母之權利，更為未成子女之權利
    ，亦應以子女之最佳利益為考量，同時會面交往之規定，使
    未取得未成年子女權利義務行使或負擔之一方，於離婚後仍
    繼續與其子女接觸連繫，是會面交住之實施為繼續性之事實
    狀態。原審雖將對未成年子女葉子維之親權酌定由相對人行
    使或負擔，但父子親情天性，天下皆同，為免未成年子女由
    相對人保護教養，而將對未任親權人之抗告人感到陌生，甚
    至更加排斥，致有剝奪父愛之虞，且顧及抗告人對於子女之
    照顧撫育之權利，為兼顧未成年子女人格之正常發展，與抗
    告人之利益，滿足父子親情，以享天倫，本院認原審依職權
    酌定抗告人與未成年子女會面交往之方式暨時間，其內容並
    無不妥。相對人仍應儘力協助抗告人與子女間之會面交往，
    以期給予子女享受完整之父親關愛，以健全子女人格之成長
    流。至未成年子女再稍年長後，就其與父親會面方式及期間
    ，抗告人與相對人仍得依日後情況不同而另行協議，或聲請
    法院變更未成年子女會面交往之方式。
七、末按法院依民法第1055條之規定，為酌定、改定或變更時，
    得命交付子女、未行使或負擔權利義務之一方與未成年子女
    會面交往之方式與期間，給付扶養費、交付身分證明文件或
    其他財物，或命為相當之處分，並得訂定必要事項。前項扶
    養費之給付，法院得依聲請或依職權，命為一次給付或分期
    給付；分期給付遲誤一期履行者，其後之期間視為亦已到期
    ，非訟事件法第127條第1項、第2項定有明文。又扶養費請
    求權在實體法上，雖為一身專屬之權利，惟為求紛爭之解決
    ，並兼顧未成年子女之利益，同時衡諸民法第1055條、民事
    訴訟法第572條之1及非訟事件法第127條之立法旨趣，應從
    寬認為在訴訟遂行過程中，任親權（或監護）主體之父或母
    一方，得本於法定訴訟擔當（或訴訟遂行權）之地位，為子
    女之利益為扶養費（保護教養費用）請求，而具當事人適格
    。是父母若欲以自己名義請求子女扶養費，則須依非訟事件
    法第127條規定，一併請求法院命給付子女之扶養費。揆諸
    前開說明，本件既合於非訟事件法第127條規定聲請法院酌
    定親權，而原院亦已酌定兩造未成年子女之權利義務由相對
    人任之，有如前述。是有關未成年子女因養育費用負擔乃為
    親權之本質，不能因父母一造未任親權而免除其扶養子女之
    義務而來。本件對於雙方所生未成年子女葉子維之權利義務
    酌定由相對人行使或負擔，揆諸上揭規定，未任親權人之抗
    告人對於子女仍負有扶養之義務，亦即仍有給付扶養費用之
    必要，是原審審酌未成年子女葉子維之年齡，抗告人及相對
    人之身分、經濟能力及一般國民生活水準，並參考行政院主
    計處公布98年度彰化縣每人每月平均消費支出數額，復依聲
    請人與相對人之收入情形及財產資料，再衡之相對人實際擔
    任未成年子女之親權人須耗費較多心力等情，認抗告人與相
    對人應平均分擔子女葉子維之扶養費用，命抗告人按月給付
    未成年子女葉子維扶養費6,911元，亦無不妥之處，附此敘
    明。
八、據上論結，本件抗告為無理由，依非訟事件法第二十一條第
    二項、第四十六條，民事訴訟法第四百九十五條之一第一項
    、第四百四十九條第一項、第九十五條、第七十八條，裁定
    如主文。
中    華    民    國   100    年    12    月    30    日
                        臺灣彰化地方法院家事法庭
                          審判長法  官  簡燕子
                                法  官  施錫揮
                                法  官  謝仁棠
上為正本係照原本作成。
本裁定除以適用法規顯有錯誤為理由，並經本院許可外，不得再
抗告。
如提起再抗告，應於收受送達後10日內向本院提出再抗告狀，應
同時表明再抗告理由，且繳納再抗告費新臺幣1,000元。
中    華    民    國   100    年    12    月    30    日
                                書記官  陳如玲